【裁判字號】    96,上,897
【裁判日期】    970429
【裁判案由】    塗銷所有權移轉登記
【裁判全文】
臺灣高等法院民事判決                   96年度上字第897號
上  訴  人  萬泰商業銀行股份有限公司
法定代理人  甲○○
訴訟代理人  侯水深律師
            張沐芝律師
上一人
複代理人    林忠儀律師
訴訟代理人  乙○○
被上訴人    丙○○（原名蔡黃嬌）
訴訟代理人  戊○○
            蔡易紘律師
被上訴人    丁○○
訴訟代理人  蔡易紘律師
上列當事人間塗銷所有權移轉登記事件，上訴人對於中華民國96
年9月4日臺灣臺北地方法院96年度訴字第3234號第一審判決提起
上訴，並為訴之追加，本院於97年4月22 日言詞辯論終結，判決
如下：
    主  文
原判決關於駁回上訴人下列第二、三項之訴部分，暨訴訟費用之
裁判均廢棄。
被上訴人間坐落門牌為臺北市○○街357號3樓、建號2947號、權
利範圍全部之建物所為贈與之債權行為及所有權移轉之物權行為
應予撤銷。
被上訴人丁○○就前項不動產於民國93年4月1日所為以贈與為登
記原因之所有權移轉登記應予塗銷，回復登記為被上訴人丙○○
所有。
其餘上訴及追加之訴均駁回。
第一、二審訴訟費用由上訴人負擔二分之一，餘由被上訴人連帶
負擔；追加之訴訴訟費用由上訴人負擔。
    事實及理由
一、程序方面：
  (一)上訴人萬泰商業銀行股份有限公司之法定代理人，於民國（
    下同）97年4月3日本院審理中，由胡建助變更為甲○○，並
    依法聲明承受訴訟（見本院卷151頁 ），應准許之，合先敘
    明。
  (二)按在第二審為訴之變更或追加，非經他造同意，不得為之。
    但民事訴訟法第255條第1項第2款至第6款情形，不在此限。
    又請求之基礎事實同一者，縱於訴狀送達後，原告仍得將原
    訴變更或追加他訴，無須得被告同意，此觀民事訴訟法第44
    6條第1項、第255條第1項第2 款規定自明。原告於第二審為
    訴之追加，苟其請求之基礎事實同一者，即非法所不許。所
    謂請求之基礎事實同一，係指變更或追加之訴與原訴之原因
    事實有其共同性，各請求之主張在社會生活上可認為共通性
    或關連性，而就原請求之訴訟及證據資料，在審理時於相當
    程度範圍內具有同一性或一體性，得加以利用，俾先後兩請
    求在同一程序得加以解決，避免重複審理，進而為統一解決
    紛爭，符合訴訟經濟者，即屬之（參見最高法院94年度台抗
    字第1022號裁定意旨）。經查，上訴人於原審係基於被上訴
    人間通謀虛偽意思表示無效之基礎事實，於先位聲明部分請
    求被上訴人丁○○應就台北市○○區○○段2947建號、門牌
    台北市○○街357號3樓房屋（下稱系爭房屋）於93年4月1日
    所為以贈與為原因之所有權移轉登記予以塗銷，回復為被上
    訴人丙○○所有。是上訴人於第二審就先位之訴部分追加「
    確認被上訴人間就坐落門牌為臺北市○○街357號3樓、建號
    2947號、權利範圍全部，所為贈與契約暨所有權移轉登記關
    係均不存在」之先位聲明，係本於通謀虛偽意思表示無效之
    同一基礎事實，所追加他造當事人丙○○復為原備位聲明之
    被告，並未追加原非當事人之他人為當事人，上訴人就先位
    之訴於第二審為訴之追加自屬合法。又上訴人於第二審就先
    位聲明為訴之追加後，被上訴人丙○○、丁○○均同為先、
    備位之訴之對造當事人，本案已非主觀預備合併之訴，附此
    敘明。
二、上訴人起訴主張：被上訴人丙○○（原名蔡黃嬌，95年7月2
    8日撤冠夫姓，同年8月9日改名）於89年1月20日出具小額循
    環信用貸款申請書，與伊訂立小額循環信用貸款契約，約定
    於新臺幣（下同）30萬元額度內得循環動支，且如丙○○無
    反對續約之意思表示，經伊同意得以同一契約內容繼續延長
    ，不另換約，其後每年屆期時亦同。丙○○自89年1月30 日
    起即迭次動支借款額度，迄至93年2月7日有本金25萬7212元
    未償。後被上訴人丙○○擔任董事長之訴外人鐘瑩企業有限
    公司（下稱鐘瑩公司）因週轉之需，於93年2月26 日邀同丙
    ○○為連帶保證人，向伊借款 300萬元，約定借款期間自93
    年2月27日起至96年2月27日止。惟丙○○及鐘瑩公司自94年
    2月起陸續出現延滯還款情形，上述2筆借款經伊提訴請求，
    分獲台灣台北地方法院95年度北簡字第30269 號勝訴判決及
    94年度促字第1486l號支付命令確定在案。詎伊於95年5月23
    日調閱系爭房屋之登記謄本，始知系爭房屋業於93年4月1日
    以贈與為原因移轉登記予被上訴人丁○○，無從對系爭房屋
    強制執行取償，而被上訴人丙○○又無其他財產可供執行，
    致使伊債權不獲清償。然觀被上訴人丁○○為丙○○之姪女
    ，丙○○為避免系爭房屋日後遭債權人查封，與丁○○通謀
    虛偽以贈與為登記原因辦理系爭房屋之所有權移轉登記，依
    民法第87條第l 項前段規定，被上訴人間出於通謀虛偽意思
    表示所成立之贈與契約及其所有權移轉登記行為均屬無效；
    退步言，縱認被上訴人間就系爭房屋所為之移轉登記非通謀
    虛偽而為，然依伊製作之徵信調查表，丙○○於93年2 月間
    所有之財產包括系爭房屋，並於93年4月1日以贈與為原因將
    系爭房屋所有權移轉登記予丁○○。而同時間丙○○除欠伊
    前述債務，既存之其他主從債務合計約1285萬元，然剩財產
    僅約值 345萬元，不足清償全數債務。丙○○明知其財產應
    為一切債務之總擔保，卻於負債仍未清償之情形下，將系爭
    房屋無償贈與丁○○，致上訴人債權無法全數受償，丙○○
    之行為顯已害及其債權，伊自得依民法第244條第1項規定訴
    請撤銷被上訴人丙○○、丁○○間贈與系爭房屋之債權行為
    及所有權移轉登記之物權行為，並依同條第4 項規定命丁○
    ○回復原狀。為此爰以先位聲明求為被上訴人丁○○就系爭
    房屋於93年4月1日所為以贈與為登記原因之所有權移轉登記
    應予塗銷之判決；備位聲明求為被上訴人間就系爭房屋所為
    贈與之債權行為及物權行為應予撤銷，被上訴人丁○○就系
    爭房屋於93年4月1日所為以贈與為登記原因之所有權移轉登
    記應予塗銷，回復登記為丙○○所有之判決。原審就先、備
    位之訴均為上訴人敗訴之判決，上訴人不服提起上訴，於第
    二審就先位之訴為訴之追加，請求確認被上訴人間就系爭房
    屋所為之贈與契約關係暨所有權移轉登記關係均不存在。另
    先位上訴聲明為：(一)原判決廢棄。(二)被上訴人丁○○就系爭
    房屋於93年4月1日所為以贈與為登記原因之所有權移轉登記
    應予塗銷；備位上訴聲明為：(一)原判決廢棄。(二)被上訴人間
    就系爭房屋所為贈與之債權行為及物權行為應予撤銷。(三)被
    上訴人丁○○就系爭房屋於93年4月1日所為以贈與為登記原
    因之所有權移轉登記應予塗銷，回復登記為被上訴人丙○○
    所有。
三、被上訴人則以：上訴人主張被上訴人間就系爭房屋之贈與契
    約及所有權移轉登記行為出於通謀虛偽，純屬臆測，並未舉
    證以實其說。又上訴人於93年2月17 日即曾對被上訴人丙○
    ○之資力製作徵信調查表，其中記載丙○○名下尚有包含系
    爭房屋在內之2間房屋；嗣後上訴人更於94年5月20日調閱丙
    ○○之財產歸屬資料清單，知悉其名下已無系爭房屋，然上
    訴人迄96年4月間始提起本件訴訟，其撤銷權已逾法定1年除
    斥期間而消滅。另被上訴人丙○○於 93年2月26日贈與系爭
    房屋予被上訴人丁○○時，上訴人對鐘瑩公司邀同丙○○為
    連帶保證人部分尚未交付 300萬元借款，該消費借貸契約係
    於93年2月27 日始因金錢之交付而生效，故計算丙○○贈與
    行為是否害及債權時，自應將此部分保證債務排除。而丙○
    ○於93年2月26 日贈與系爭房屋予丁○○時，總資產超過千
    餘萬元，負債僅有198萬9000 元，縱扣除贈與系爭房屋之數
    額，其資力仍足以完全清償負債。上訴人雖稱丙○○尚負有
    千餘萬元之其他從債務，並提出財團法人金融聯合徵信中心
    （下稱聯徵中心）查詢資料佐證，然該資料純屬上訴人自行
    提出之私文書，其上並無任何聯徵中心之印文堪予認定其真
    實性，上訴人亦未舉證其內容之記載是否符實，該等資料自
    不足採信。況縱認上開上訴人所提資料可採，然「從債務」
    一詞並不足以判斷丙○○之消極財產若干。蓋若丙○○所負
    者為普通保證債務，於主債務人有資力清償時，或保證人得
    向主債務人行使求償權時，該債務即非消極財產等語，資為
    抗辯。並於本院答辯聲明：上訴及追加之訴均駁回。
四、兩造不爭執之事實：（見本院卷135頁之準備程序筆錄）
  (一)系爭房屋原為被上訴人丙○○所有，嗣經丙○○於93年2 月
    26日贈與其姪女即被上訴人丁○○，並於同年4月1日辦妥所
    有權移轉登記。
  (二)被上訴人丙○○於89年1月20 日與上訴人訂立小額循環信用
    貸款契約，約定於30萬元額度內得循環動支貸款額度。丙○
    ○自締約後即迭次動支借款額度，嗣未依約還款，上訴人乃
    對其提起請求清償借款之民事訴訟（臺灣台北地方法院95年
    度北簡字第30269號），並獲勝訴判決確定。
  (三)被上訴人丙○○於93年2月26 日將系爭建物贈與被上訴人丁
    ○○時，尚有本金25萬7212元未償還。
  (四)訴外人鐘瑩公司於93年2月12日填載授信約定書（ 見本院卷
    19頁 ）邀被上訴人丙○○、蔡滄明為連帶保證人，於93年2
    月26日向上訴人借款300萬元，約定借款期間自93年2月27日
    起至96年2月27 日止，鐘瑩公司嗣未依約還款，上訴人聲請
    對鐘瑩公司及丙○○發支付命令（臺灣台北地方法院94年度
    促字第14861號民事裁定），因彼等未聲明異議而告確定。
  (五)上訴人於95年5月23日調閱系爭建物謄本。
五、本件爭執點：（見本院卷同上筆錄）
  (一)被上訴人丙○○、丁○○間就系爭建物之贈與債權行為及所
    有權移轉物權行為，是否為通謀虛偽意思表示？
  (二)上訴人起訴時是否已逾民法第245條規定之1年除斥期間？
  (三)被上訴人於93年2月26日擔任鐘瑩公司連帶保證人所負之300
    萬元保證債務，應否列入被上訴人丙○○之消極財產？亦即
    系爭保證債務是否須主債務人無力清償才能列入有害及債權
    之消極財產？
  (四)被上訴人丙○○於 93年2月26日將系爭建物贈與被上訴人丁
    ○○，且於93年4月1日完成物權移轉登記之無償行為，於行
    為時是否有害於上訴人之債權？
六、本院之判斷：
  (一)先位之訴部分：
    1.按表意人與相對人通謀而為虛偽意思表示者，其意思表示
      無效，民法第87條第1 項前段定有明文。如債務人欲免財
      產被強制執行，與第三人通謀而為虛偽意思表示，將其所
      有不動產移轉登記予第三人，債權人雖可依侵權行為之法
      則請求第三人塗銷登記，亦可行使代位權請求第三人塗銷
      登記，然債權人如主張債務人與第三人就該不動產之所有
      權移轉係通謀而為虛偽意思表示，應由債權人負舉證之責
      （最高法院73年台抗字第472 號、48年台上字第29號判例
      意旨參照）。上訴人主張被上訴人丙○○為避免系爭房屋
      日後遭債權人查封，乃與丁○○就該屋通謀而為意思表示
      ，分別締結贈與之債權契約及所有權移轉之物權契約云云
      ，為被上訴人堅詞否認，自應責由上訴人舉證以實其說，
      然上訴人於原審已坦認對此並無事證足資證明（見原審96
      年7月2日言詞辯論筆錄參照），自難遽認上訴人前開主張
      為真。
    2.次按民法第87條第1 項所謂通謀虛偽意思表示，係指表意
      人與相對人雙方故意為不符真意之表示而言，若僅一方無
      欲為其意思表示所拘束之意而表示與真意不符之意思者，
      即難指為通謀而為虛偽意思表示（參見最高法院50年台上
      字第421號判例意旨 ）。查訴外人鐘瑩公司邀被上訴人丙
      ○○、蔡滄明為連帶保證人，於93年2月26 日向上訴人借
      款300萬元，而系爭房屋於93年4月1 日移轉登記為被上訴
      人丁○○所有，其原因發生日期即被上訴人間贈與契約成
      立於93年2月26 日之事實，為兩造所不爭執，雖被上訴人
      丙○○於簽立授信約定書、借據等文件，確定通過上訴人
      之徵信准予核貸之當日（93年2月26日 ），亦即上訴人應
      其要求即將於次日撥款之際，將系爭房屋贈與被上訴人丁
      ○○，然上訴人仍未能舉證證明被上訴人丁○○於贈與當
      時已知悉丙○○與上訴人間之借貸及保證事宜，自不能遽
      以推論丁○○受贈及移轉系爭房屋之登記係與被上訴人丙
      ○○通謀虛偽而為。上訴人既無法舉證證明被上訴人間就
      系爭房屋所締結之贈與契約及所有權移轉契約，係通謀而
      為虛偽意思表示，自難認定前述贈與契約及所有權移轉契
      約應屬無效，被上訴人丙○○即無權依據民法第767條或
      113 條規定，請求丁○○將前開所有權移轉登記塗銷。準
      此，上訴人先位之訴追加請求確認被上訴人間就系爭房屋
      所為之贈與契約關係既所有權移轉登記關係均不存在，及
      先位上訴聲明依據民法第242 條規定，代位丙○○訴請丁
      ○○塗銷就系爭房屋所為之所有權移轉登記，即乏依據，
      均應予駁回。
  (二)備位之訴部分：
    1.上訴人之撤銷權未逾民法第245條規定之除斥期間：
      按民法第244 條所規定之撤銷權，自債權人知有撤銷原因
      時起，1年間不行使而消滅，同法第245條規定甚明。查上
      訴人主張其於95年5月23 日調閱系爭房屋之謄本，方得知
      被上訴人丙○○業於93年4月1日將系爭房屋所有權移轉登
      記予丁○○乙節，業據提出列印日期為該日之建物登記謄
      本為證（見原審卷第27 頁），堪信為真實，則其於96年4
      月20日提起本件訴訟行使民法第244條第1項之撤銷權，於
      法並無不合。是故，被上訴人抗辯上訴人之撤銷權已逾民
      法第245 條規定之除斥期間，既為上訴人所否認，自應就
      此有利於己之事實負舉證責任（參見最高法院88年台上字
      第1301號判決意旨 ）。被上訴人雖以上訴人於93年2月17
      日製作之徵信調查表及丙○○於94年5月20 日之財產歸屬
      資料清單為據（見原審卷第28、32頁），主張經比對前開
      兩份資料所載丙○○財產後，已可查知94年5月20 日時丙
      ○○之財產已無系爭房屋，故上訴人應於斯日即已得知撤
      銷原因云云。然按民法第245 條所謂「債權人知有之有撤
      銷原因時起」，係指「明知」而言，並非「可得而知」，
      如當事人間就知之時間有所爭執，應由對方就債權人知悉
      在前之事實，負舉證責任（參見最高法院85年台上字第24
      68號判決意旨）。查上開財產歸屬資料清單僅記載現有財
      產之項目、現值、稅籍編號等事項，以該清單僅能查知丙
      ○○於94年5月20 日之財產狀況，並無由得知已不存在財
      產之變動原因、時間、交易相對人等細節，更遑論能由此
      查知財產之變動狀況是否涉及民法第244 條所列撤銷原因
      。從而被上訴人執此抗辯上訴人業於94年5月20 間即知本
      件得撤銷之原因，其撤銷權之行使已逾1 年除斥期間云云
      ，尚嫌率斷，並無可採。
    2.被上訴人丙○○於93年2月26 日將系爭房屋贈與被上訴人
      丁○○，且於93年4月1日完成物權移轉登記之無償行為，
      為詐害債權之行為，應予撤銷：
      (1)被上訴人丙○○於93年2月26 日將系爭房屋贈與被上訴
        人丁○○時，對上訴人負有循環貸款債務25萬7212元，
        此為兩造所不爭執之事實。斯時上訴人為被上訴人丙○
        ○之債權人無疑。
      (2)依照銀行授信放款實務，須先由借款人提出授信申請書
        ，表明授信用途、還款來源、擔保品、連帶保證人等授
        信條件，再由銀行徵信、審核，待銀行決定承作授信案
        ，始簽訂授信約定書、借據等授信文件，於完成對保手
        續後，再行撥款完成借款授信程序。系爭 300萬元借款
        ，係由被上訴人丙○○以公司負責人身分代表鐘瑩公司
        於93年2月12 日填載授信申請書提出授信申請，且於授
        信申請書上表明願提徵被上訴人丙○○、訴外人蔡蒼明
        為連帶保證人（見本院卷19頁），嗣由上訴人陸續對鐘
        瑩公司、被上訴人丙○○、訴外人蔡蒼明完成授信後（
        見本院卷20至25頁），對此授信決定予以承作核貸，有
        授信審核書為憑（見本院卷26頁）。而關於授信文件之
        授信約定書、借據等，則係於93年2月26日簽訂（ 見原
        審卷17至18頁），簽訂上開授信文件後，旋於次日撥款
        ，此觀授信審核書上93年2月27日撥款戳章即明（ 見本
        院卷26頁 ）。查鐘瑩公司之資本額為600萬元，惟依上
        開徵信資料，其截至 92年12 月止有金融負債餘額合計
        645萬8000元（見本院卷20至22頁 ），負債已大於資產
        ，因其提徵負責人即被上訴人丙○○等為連帶保證人，
        而依被上訴人丙○○之資力，擁有包括系爭房屋在內之
        財產，得以為債權之擔保，上訴人方允予貸放承作此授
        信案。被上訴人丙○○卻於確定通過上訴人之徵信、決
        定予以核貸，且應其要求即將於次日撥款之際，亦即於
        簽立授信約定書、借據等文件之當日（ 93年2月26日）
        將系爭房屋贈與被上訴人丁○○，利用准予核貸及撥款
        之間隙無償贈與系爭房屋，其行徑顯係詐騙上訴人，當
        然為詐害債權之行為，至為灼然。
      (3)按依上訴人徵信時所製作被上訴人丙○○之徵信調查表
        所示，其至93年2月17日（與93年2月26日相近，財產變
        動應極有限），資產總額為452萬8000 元。惟該資產總
        額乃加計其投資鐘瑩公司 250萬元在內，然依上訴人在
        93年1月28 日向聯徵中心查得之資料顯示，鐘瑩公司截
        至92年12月底，金融負債餘額為645萬8000元（ 見本院
        卷20至22頁），另比對被上訴人丙○○93年2月16 日聯
        徵中心資料（見本院卷63頁），負債已大於資產，從而
        鐘瑩公司之股份已無價值可言，被上訴人丙○○上開
        250萬元之投資額，自不應列入其資產中。
      (4)次按93年2月16 日聯徵中心資料，被上訴人丙○○為鐘
        瑩公司之連帶保證人，而債權銀行中之華泰商業銀行、
        大眾商業銀行、慶豐商業銀行、台北富邦商業銀行均曾
        參加台灣台北地方法院 94年度執字第42853號拍賣丙○
        ○所有之2951號建物之分配，但均未獲任何清償（見本
        院卷64頁）。經本院函查上開債權銀行，依函覆結果顯
        示（見本院卷65至83頁），丙○○聯徵資料中之從債務
        與上開債權銀行就丙○○執行財產參與分配之債權係為
        同一債務，此不僅足證被上訴人空言否認上訴人所提聯
        徵資料不足採，更足以證明鐘瑩公司並無資力清償該等
        債務（鐘瑩公司無力清償之債務，依函覆本院資料計算
        ，華泰商業銀行 126萬8971元、大眾商業銀行62萬4671
        元、慶豐商業銀行94萬4123元、台北富邦商業銀行80萬
        3634元，共計364萬1399元 ），上開債權銀行得提出執
        行名義而以債權人地位參加分配，顯係因丙○○擔任鐘
        瑩公司之連帶保證人，因鐘瑩公司無資力清償而由丙○
        ○代負履行責任所致。是被上訴人丙○○擔任鐘瑩公司
        連帶保證人所負之從債務，自應列入被上訴人丙○○之
        消極財產。
      (5)有害及債權之事實，其所指之債權，除已確定存在之債
        務人所負擔之債務外，當然亦包括依客觀情狀，旋可確
        定發生之債務。蓋不論係通謀虛偽意思表示無效或撤銷
        詐害債權行為，其基本法理均係認該等行為為不誠信之
        脫法行為，所引起之權利變動外觀，殊有害於利害關係
        人之權利，因此要求其回復原來之權利狀態。苟依被上
        訴人所抗辯，拘泥於消費借貸契約為要物契約之概念，
        不異鼓勵債務人趁隙為不誠信之詐害脫法行為，且顯然
        悖於該 300萬元保證債務，於被上訴人間成立贈與契約
        時，已可確定旋將發生之事實，亦即已可得確定必然發
        生須由被上訴人丙○○負連帶保證責任之債務。況被上
        訴人間於 93年4月1 日始完成物權移轉登記，斯時本件
        300萬元保證債務已存在，至為明確，故本件93年2月26
        日成立之保證債務 300萬元，亦應列入被上訴人丙○○
        之消極財產。
      (6)綜上，被上訴人丙○○為贈與行為時，除依上訴人製作
        之徵信調查表所載主債務 198萬9000元外，加計前述保
        證債務 300萬元及因鐘瑩公司無資力清償而須由其代負
        履行責任之從債務（保證債務） 364萬1399元，負債高
        達863萬399元，其負債顯大於資產，已陷於無資力而有
        害及上訴人之債權甚明。衡諸債務人之積極總財產為消
        極總債務之總擔保，被上訴人丙○○於負債大於資產之
        際，猶為系爭房屋之無償贈與行為，其行為當時，顯然
        有害於上訴人之債權滿足，上訴人依民法第244條第1項
        規定，訴請撤銷被上訴人間贈與系爭房屋之債權行為、
        所有權移轉登記之物權行為，並依同條第4 項規定，請
        求被上訴人丁○○回復原狀，自屬有據。
七、綜上所述，上訴人主張被上訴人間通謀虛偽意思表示無效之
    法律關係，於第二審就先位之訴為訴之追加，請求確認被上
    訴人間就系爭房屋所為之贈與契約關係既所有權移轉登記關
    係均不存在，及先位上訴聲明請求廢棄原判決改判被上訴人
    丁○○就系爭房屋於93年4月1日所為以贈與為登記原因之所
    有權移轉登記應予塗銷，均未能舉證以實其說，其追加之訴
    及此部分上訴，均屬無據；至其備位之訴主張依民法第 244
    條第1 項規定撤銷詐害行為，請求被上訴人間就系爭房屋所
    為贈與之債權行為及物權行為應予撤銷，被上訴人丁○○就
    系爭房屋於93年4月1日所為以贈與為登記原因之所有權移轉
    登記應予塗銷，回復登記為被上訴人丙○○所有，則屬有據
    ，應予准許。原審就備位之訴部分判決上訴人敗訴，尚有未
    洽，上訴意旨就此部分指摘原判決不當，求予廢棄改判，為
    有理由，爰由本院就原審備位之訴部分之判決予以廢棄改判
    如主文第2、3項所示。至先位之訴部分，原判決為上訴人敗
    訴之判決，核無不合，上訴意旨就此部分求予廢棄改判，為
    無理由，應駁回其上訴。又上訴人於本院就先位之訴為訴之
    追加部分，亦屬無據，是其追加之訴亦無理由，應併予駁回
    。
 八、本件事證已臻明確，兩造其餘之攻擊防禦方法及所提證據，
    經審酌後認均無礙判決之結果，爰不予一一論述。
九、據上論結，本件上訴先位部分為無理由，備位部分為有理由
    ，追加之訴為無理由，依民事訴訟法第450 條、第449條第1
    項、第78條、第79條、第85條第2項，判決如主文。
中    華    民    國    97    年    4    月    29    日
                    民事第五庭
                        審判長 法  官 魏麗娟
                               法  官 蔡芳齡
                               法  官 梁宏哲
正本係照原本作成。
如不服本判決，應於收受送達後20日內向本院提出上訴書狀，其
未表明上訴理由者，應於提出上訴後20日內向本院補提理由書狀
（均須按他造當事人之人數附繕本）上訴時應提出委任律師或具
有律師資格之人之委任狀；委任有律師資格者，另應附具律師資
格證書及釋明委任人與受任人有民事訴訟法第466條之1第1項但
書或第2項（詳附註）所定關係之釋明文書影本。
中    華    民    國    97    年    4     月    30    日
                               書記官 廖麗蓮
附註：
民事訴訟法第466條之1（第1項、第2項）：
對於第二審判決上訴，上訴人應委任律師為訴訟代理人。但上訴
人或其他法定代理人具有律師資格者，不在此限。
上訴人之配偶、三親等內之血親、二親等內之姻親，或上訴人為
法人、中央或地方機關時，其所屬專任人員具有律師資格並經法
院認為適當者，亦得為第三審訴訟代理人。


司法院資訊處製作；財團法人民間司法改革基金會備份。
